臺灣嘉義地方法院民事判決　　　　　　 100年度重訴字第37號
原　　　告　葉清一
訴訟代理人　葉詠鈞
原　　　告　葉俊毅
訴訟代理人　葉森吉
被　　　告　賴雯珍
訴訟代理人　賴儷娟
1　　　　　　　　　　　 號1.
上列當事人間請求分割共有物事件，經本院於民國100 年9 月8
日言詞辯論終結，判決如下：
    主  文
兩造共有坐落嘉義市○○段七二之六地號土地，地目旱，面積三
七二七平方公尺，應分割為如附圖（即嘉義市地政事務所一百年
八月十二日複丈成果圖）第一方案所示：代號Α部分面積一八六
三平方公尺，分歸原告葉清一取得；Β部分面積九三二平方公尺
，分歸原告葉俊毅取得；Ｃ部分面積九三二平方公尺，分歸被告
取得。
訴訟費用由兩造按如附表所示應負擔訴訟費用比例負擔。
    事實及理由
一、原告起訴主張：緣坐落嘉義市○○段72之6 地號，地目旱，
    面積3,727 平方公尺土地（下稱系爭土地）為民國76年4 月
    間原告葉清一向訴外人即原告葉俊毅之父葉森吉提議合購，
    經葉森吉邀請被告之母葉良月投資獲其同意後，由原告葉清
    一出資2 分之1 、訴外人葉森吉出資4 分之1 、被告之母葉
    良月出資4 分之1 ，於同年6 月間以原告葉清一名義購得，
    嗣訴外人葉良月因其沒有名分在系爭土地上而要求處理，原
    告葉清一遂立即於96年7 月10日將系爭土地登記為兩造所共
    有，應有部分分別為原告葉清一2 分之1 、原告葉俊毅4 分
    之1 、被告4 分之1 ，依法無不能分割情事，亦無因物之使
    用目的不能分割或契約訂有不分割期限之情形，為求土地有
    效利用，有分割必要，惟原告葉清一曾於97年8 月間向被告
    之母葉良月當面請求分管分割系爭土地未獲同意，另於同年
    8 、9 月間以電話向被告要求，及於100 年2 月22日以存證
    信函要求未獲置理後，再於同年3 、4 月間向嘉義市東區調
    解委員會申請調解均不成立，兩造協議不成，乃依民法第82
    3 條第1 項、第824 條第2 項訴請裁判分割。查系爭土地上
    係原告葉清一提議合購，自購入至今均由原告葉清一負管理
    除草之責，且原告持分最大，另為免被告再引發紛爭，為此
    ，求為判決分割如附圖第一方案即嘉義市地政事務所100 年
    8 月12日複丈成果圖所示，將系爭土地分割成三大塊，由原
    告葉清一、原告葉俊毅及被告分別分得代號Α、Β、Ｃ，分
    割後各筆土地均面臨西南側20米計畫道路，且臨路寬度均與
    持分比例相當，符合公平公正等語。並為聲明：求為判決如
    主文第1 項所示。
二、被告略以：
（一）被告母親與原告等人合購系爭土地以來，均由原告葉清一
      在其上種植農作物收益使用，除前幾年收成後有付被告母
      親每年2,000 元外，二十幾年來被告未獲得任何利益也相
      安無事，然自96年起西南側20米計畫道路將開通，利益顯
      見，原告即多次要求被告母親依其意思出讓或分割土地，
      卻未尊重被告意思，連原告所寄送之存證信函及第一次調
      解委員會通知，亦因原告錯寄地址致被告無法得知，並非
      被告不願協議或反對分割。至於分割方法，因系爭土地當
      初合購之本意為待有獲利時出售，以賺取價差利潤，故應
      以整塊基地出售為第一考慮，倘欲予以原物分割，因系爭
      土地地形分割不易，難以顧及每位投資者權益，依原告方
      案採平行分法，兩造分得土地皆為長形道路，以被告4 分
      之1 持分更見細長，臨路僅9 米寬，卻有67米至百米深度
      ，再以棟距或預留車道進出後估算僅餘4 米，如何蓋房子
      ，在使用上或出售皆屬不易，對被告來說是極大損失，不
      同意原告分割方案。
（二）反觀被告提出如附圖第二方案即嘉義市地政事務所100 年
      8 月12日複丈成果圖所示之分割方案，將代號Β、Ｃ部分
      分別分歸原告葉俊毅及葉清一取得，其中Ｃ部分臨道路寬
      度有16米，且與代號Β連在一起，兩邊都有路，代號Β部
      分另在旁邊開一條4 米路讓車子得以順利進出，而被告分
      得代號Α部分寬度則有15米，對雙方均無不利，可達土地
      使用之最大利益。
（三）並答辯聲明：原告之訴駁回，訴訟費用由原告負擔。
三、按各共有人，除法令另有規定外，得隨時請求分割共有物。
    但因物之使用目的不能分割或契約訂有不分割之期限者，不
    在此限。又共有物之分割，依共有人協議之方法行之；分割
    之方法不能協議決定，或於協議決定後因消滅時效完成經共
    有人拒絕履行者，法院得因任何共有人之請求，命為分配。
    民國98年1 月23日修正同年7 月23日施行之民法第823 條第
    1 項、第824 條第1 項、第2 項分別定有明文。查系爭土地
    為兩造所共有，所有權應有部分分別為原告葉清一2 分之1
    、原告葉俊毅4 分之1 、被告4 分之1 ，無因物之使用目的
    不能分割之情事，兩造亦未訂有不分割期限之契約，惟就分
    割方法經原告以存證信函要求被告分割，並二次向嘉義市東
    區調解委員會申請調解均調解不成立，而無法獲得協議之事
    實，為兩造所不爭，並有土地登記謄本、地籍圖謄本、嘉義
    林森郵局存證號碼20號之存證信函、調解筆錄附卷可稽，堪
    信為真實，則原告訴請將系爭土地分割，即無不合，應予准
    許。
四、至分割方法，本院斟酌如次：
（一）系爭土地略呈倒梯形，僅西南側鄰20米計畫道路，往道路
      西北方向接嘉義市○○○路，往道路東南方向為往嘉義市
      蘭潭國中，其上種滿由原告葉清一所種植之竹子等情，業
      據本院履勘現場查明屬實，製有勘驗筆錄可稽，並囑託嘉
      義市地政事務所測量，有勘驗筆錄及100 年6 月30日複丈
      成果圖在卷可稽。
（二）被告主張應依所提如附圖所示第二方案（即如嘉義市地政
      事務所100 年8 月12日複丈成果圖所示）分割，惟該方案
      係將系爭土地東南側2 分之1 部分，其中靠近20米計畫道
      路之外側大部分土地即代號Α部分分由被告取得，臨路寬
      度高達15米，約佔臨路寬度2 分之1 ，且土地方正，而原
      告葉俊毅分得內側即代號Β部分土地，卻僅能經由一條約
      4 米之私設道路與20米計畫道路相通，始不至成為袋地，
      以被告及原告葉俊毅對系爭土地持分均為4 分之1 ，其分
      得土地臨路寬度明顯不合比例。又該4 米私設道路亦是由
      原告葉俊毅應受分配之土地面積中劃分出來，嚴重影響原
      告葉俊毅實際分得可使用之面積與其應有部分應受分配之
      土地面積不相符，無法充分使用，且其分得土地呈倒梯型
      ，亦不利於整體利用，使之達到地盡其利之效益，實難謂
      為公允。雖被告辯稱係因原告二人關係密切，原告葉俊毅
      分得代號Β部分土地可與原告葉清一分得之代號Ｃ部分土
      地相連，兩邊都有路云云，惟按分割共有物，以消滅共有
      關係為目的，故法院裁判分割共有土地時，除因該土地內
      部分土地之使用目的不能分割（如為道路），或部分共有
      人仍願維持其共有關係，應就該部分土地不予分割或准該
      部分共有人成立新共有關係外，應將土地分配於各共有人
      單獨所有。（最高法院69年台上字第1831號判例意旨參照
      ），惟遍觀原告二人提出之歷次書狀及開庭筆錄，均係主
      張依共有人應有部分分割，從未表示願將分得土地合併使
      用或保持共有，況日後若原告葉俊毅將其所有土地轉讓他
      人，他人是否仍能與原告葉清一分得土地合併使用，實非
      無疑？被告此部分抗辯，尚難憑信。
（三）反觀原告所提附圖第一方案（即如嘉義市地政事務所100
      年8 月12日複丈成果圖所示），將系爭土地平行劃分為三
      等分，其分割線筆直，分割後各筆土地均大致呈長方形、
      格局方整，無畸零土地，有利整體規劃使用，能有效發揮
      土地之效用，除兼顧各共有人即兩造之公平利益，調和共
      有人應有部分應受分配之土地面積能與實際分得之面積相
      符，並使兩造共有人所分得之土地均能臨路，俾對外通行
      無礙並能充分利用，不致成為袋地，符合經濟效用，且臨
      路寬度亦與持分比例相當，合乎公平，原告葉俊毅亦認同
      此方案，應認原告所提附圖第一方案所示之分割方案較為
      可採。此外，被告復稱依原告方案，其分得代號Ｃ部分為
      系爭土地最狹長部分，臨路僅9 米寬，卻有67米至百米深
      度，不利將來建造房子之使用及出售云云，然經原告葉清
      一及葉俊毅當庭表示願將系爭土地最南側縱身最淺部分讓
      與被告，被告亦不同意，堅持應採用其方案（見本院100
      年9 月8 日言詞辯論筆錄），而被告方案不足採用，業如
      前述，其再以前詞置辯，顯然罔顧兩造利益及對系爭土地
      之利用效益，難認可採。
五、綜上所述，本院審酌系爭土地之條件、使用現狀、整體利用
    之效益、各共有人之利益、兩造所提如附圖所示分割方案之
    優劣及兩造之意願等情，認以原告所提如附圖第一方案所示
    分割方案分割系爭土地，應屬可採，爰分割為如主文第1項
    所示。
六、本件事證已臻明確，兩造其餘攻擊防禦方法及舉證，經審核
    結果於判決結果不生影響，爰不予一一論列。
七、按因共有物分割事件涉訟，由敗訴當事人負擔訴訟費用顯失
    公平者，法院得酌量情形，命勝訴之當事人負擔其一部。民
    事訴訟法第80條之1 定有明文。依上開規定，本院認本件訴
    訟費用應由兩造按附表所示原應有部分比例負擔。
八、據上論結，本件原告之訴為有理由，依民事訴訟法第78條、
    第80條之1 、第85條第1 項但書，判決如主文。
中    華    民    國   100    年    9     月    22    日
                  民事第二庭法  官  柯月美
以上正本係照原本作成。
如對本判決上訴須於判決送達後20日內向本院提出上訴狀。
如委任律師提起上訴者，應一併繳納上訴審裁判費。
中    華    民    國   100    年    9     月    22    日
                            書記官  黃怡禎
 附表：
  ┌─────┬─────────┬─────────┐
  │ 共有人   │      應有部分    │應負擔訴訟費用比例│
  ├─────┼─────────┼─────────┤
  │ 葉清一   │       1/2        │      1/2         │
  ├─────┼─────────┼─────────┤
  │ 葉俊毅   │       1/4        │      1/4         │
  ├─────┼─────────┼─────────┤
  │ 賴雯珍   │       1/4        │      1/4         │
  └─────┴─────────┴─────────┘